臺灣彰化地方法院民事判決　九十三年度重訴字第六四號
　　原　　　告　庚 ○ ○
　　訴訟代理人　劉 淑 華　律師
　　被　　　告　丙 ○ ○
　　　　　　　　乙 ○ ○
　　　　　　　　己 ○ ○
　　訴訟代理人　謝 子 熾　律師
　　　　　　　　甲 ○ ○
　　被　　　告　戊 ○ ○
　　兼
　　訴訟代理人　丁 ○ ○
右當事人間請求分割共有物等事件，本院於民國九十三年五月三十一日言詞辯論終結
，判決如左：
    主      文
被告丙○○應將坐落彰化縣員林鎮○○段三九四地號、地目建、面積一二二平方公尺
土地上，如附圖即彰化縣員林地政事務所民國九十三年三月十七日土地複丈成果圖編
號Ａ所示面積一一六平方公尺之二層樓鋼骨混凝土造建物拆除，並將該部分基地交還
原告及其他共有人。
兩造共有前項土地准予變賣，所得價金按兩造之應有部分即原告、被告丙○○、己○○、丁○○各十六分之二、被告乙○○、戊○○各十六分之四之比例分配。
原告其餘之訴駁回。
訴訟費用由被告丙○○負擔萬分之四五六四，被告己○○、丁○○各負擔萬分之一四
五，被告乙○○、戊○○各負擔萬分之二九○，餘由原告負擔。
本判決第一項於原告以新台幣肆佰伍拾萬元供擔保後，得假執行。但被告丙○○如以
新台幣壹仟貳佰拾萬玖仟伍佰元預供擔保，得免為假執行。
原告其餘假執行之聲請駁回。
    事實及理由
一、原告起訴主張：坐落彰化縣員林鎮○○段三九四地號、地目建、面積一二二地號
    土地，為兩造共有，應有部分為原告及被告丙○○、己○○、丁○○各十六分之
    二，被告乙○○、戊○○各十六分之四。該土地上本有原告祖父黃在所有及居住
    使用之未辦保存登記之門牌號碼彰化縣員林鎮○○路四五一號之磚造二層樓房，
    黃在去世後，現已由兩造繼承之，惟對於該房屋未達成分割或有分管之協議，但
    由被告丙○○居住使用。嗣於八十八年九月間，該房屋因九二一大地震而受有毀
    損，被告丙○○及其子即被告乙○○，竟未經共有人全體之同意，在九十三年一
    月間，擅自將該磚造二層樓房拆除，只留下正面牆壁未拆，並另在原地興建如附
    圖編號Ａ所示面積一一六平方公尺之鋼骨混凝土造二層樓建物，經原告及被告丁○○、戊○○多次勸阻，均無效果，原告自得本於共有權，請求被告丙○○、乙○○拆屋還地。另兩造間就上揭土地並無不分割期限之約定，亦無依物之使用目
    的不能分割之情形，惟無法協議為分割等情，為此訴請裁判分割，並求為命被告
    丙○○、乙○○將前開編號Ａ建物拆除及將基地交還原告及其他共有人之判決，
    就請求拆屋還地部分，並願供擔保聲請宣告假執行。
二、被告戊○○、丁○○均陳稱：同意原告關於變價分割之請求。其餘被告丙○○等
    三人則以：前揭房屋，被告丙○○之祖父黃在於日據時代，向農會貸款，與系爭
    土地一併購置而來，因黃在年老並無收入，而由被告丙○○之父黃滄洲代為償還
    貸款，故於黃在過世之後，即由黃滄洲管理該房屋，黃滄洲與其妻黃李閨綠陸續
    死亡後，始由被告丙○○管理，數十年來，其他黃氏子孫均未曾對土地及房屋主
    張任何權利。丙○○基於該房地實際上係其父黃滄洲出錢購得，自始即以所有之
    意思占有該房屋，並以行使地上權之意思，於該土地上經營天南百貨行，迄今達
    二十五年，依法已符合時效取得地上權之要件，並已向地政機關聲請時效取得地
    上權之登記，自屬有權占有系爭土地，依最高法院八十年六月四日民事庭會議決
    議，本院即應就其是否具備時效取得地上權之要件，為實體之裁判。另上開建物
    ，於九二一地震中一部受損，經彰化縣員林鎮公所判定為半倒，及九二一震災彰
    化分區災後重建指揮部列為預定拆除之危樓，但因屋主不同意而未能拆除，如不
    加以修繕，恐將傾倒，對住居其內之被告丙○○及家人之生命財產有莫大威脅，
    原告丙○○因而出資予以檢修，並非新建。至被告黃耀光則未占有系爭土地。原
    告請求被告丙○○、乙○○拆屋及返還土地，為無理由等語，資為抗辯。
三、原告主張前揭三九四地號土地為兩造共有，應有部分各如上開所述，兩造間就該
    筆土地並無不分割期限之約定，亦無依物之使用目的不能分割之情形，惟無法協
    議為分割，且該筆土地上原有由兩造繼承自黃在而共有之門牌號碼彰化縣員林鎮
    ○○路四五一號磚造二層樓房屋，但該房屋於九二一大地震中受損之事實，有其
    所提土地登記謄本在卷為證，並為被告所自認或不爭執，堪信為真實。
四、另原告主張被告丙○○於九十三年一月間起，未得全體共有人同意，將上開共有
    之磚造二層房屋拆除，並新建鋼骨混凝土造二層樓建物之事實，有其所提照片二
    十九張在卷為證，並經本院會同彰化縣員林地政事務所派員勘測屬實，分別製有
    勘驗筆錄及如附圖所示土地複丈成果圖（該圖關於Ａ部分建物為磚造之記載，與
    事實不符）在卷可稽，被告丙○○亦自認該建物為其「檢修」無訛。查被告丙○○在拆除上開舊建物時，僅保留原建物之正面牆壁及兩側部分之牆壁未拆，在原
    地所建造房屋之樑柱、地板等建物主體結構，均為新建，自非屬原有建物之修繕
    範圍，前後之建物，已喪失其同一性，其保留舊有未拆之正面及兩側部分牆壁，
    則僅係掩人耳目而已，甚為顯然。而該保留之正面牆壁及兩側部分牆壁，並不足
    以遮風避雨，已無使用及經濟上價值，舊有建物即應認為因被拆除而滅失。至該
    保留之正面牆壁及兩側部分牆壁，經被告丙○○利用作為該新建物之部分材料，
    而成為新建物之一部分，其所有權自應歸於被告丙○○。是以，被告上開所辯將
    原有建物檢修云云，委無可採。原告主張被告丙○○未經全體共有人同意，將原
    有建物拆除，並新建如附圖編號Ａ之鋼骨混凝土造二層樓建物之事實，亦堪信為
    實在。
五、被告丙○○雖另辯稱：伊對於系爭土地，已以行使地上權之意思，占有使用達二
    十五年，並已依法聲請為地上權時效取得之登記，為有權占有云云。惟查因時效
    而取得地上權登記請求權者，不過有此請求權而已，在未依法登記為地上權人以
    前，仍不得據以對抗土地所有人而認其並非無權占有，業經最高法院六十九年度
    第五次民事庭會議決議在案。至占有人因時效而取得地上權登記請求權者，以已
    具備時效取得之要件，向該管地政機關聲請為地上權登記，如經地政機關受理，
    受訴法院即應就占有人是否具備時效取得地上權之要件，為實體上裁判，固亦經
    同院八十年度第二次民事庭會議決議予以補充。惟後者旨在說明占有人如在土地
    所有人訴請拆屋還地之前，已主張具備時效取得之要件，得請求登記為地上權人
    者，法院應就其是否具備時效取得地上權之要件，為實體上裁判。倘占有人係在
    土地所有人提起拆屋還地之訴後，始主張具備時效取得之要件，向地政機關聲請
    為地上權登記者，即無該決議之適用。本件被告丙○○係在原告九十三年二月十
    六日，訴請其拆屋還地後之同年四月二十六日，始向地政機關聲請時效取得地上
    權之登記，有所提申請書在卷可參，其主張本院應就其是否具備時效取得地上權
    之要件，予以實體上判斷，殊無可採。況被告丙○○為系爭土地及前揭舊四五一
    號建物之共有人，其占用系爭土地及該建物，經營天南百貨行，通常情形，係基
    於共有權使然，所辯係本於所有之意思，占有該舊建物，並基於行使地上權之意
    思占有系爭土地，復無具體證據可資佐證，亦難採信。被告丙○○所新建之建物
    ，為無權占用系爭土地，亦堪以認定。
六、按各共有人僅按其應有部分，對於共有物之全部，有使用收益之權，如未經協議
    或他共有人之同意，而就共有物之全部或一部任意占用時，即屬侵害他共有人之
    所有權，他共有人自得本於所有權之作用，請求除去其妨害或請求向全體共有人
    返還占用部分。本件被告丙○○未經原告及其他全體共有人同意，而占用系爭土
    地如附圖所示Ａ部分，並興建鋼骨混凝土造二層樓建物，即屬無權占有，原告本
    於所有權（共有權）之作用，請求被告丙○○將該Ａ建物拆除並交還該部分土地
    於全體共有人，即屬正當，自應予准許。至該新建之Ａ建物，係被告丙○○出資
    所建，原告不能證明被告乙○○亦為該建物出資建造之人，其請求被告乙○○拆
    除該建物並交還土地，尚屬無據，應予駁回。
七、另系爭土地兩造間無不分割之期限之約定，亦無因物之使用方法不能分割之情形
    ，但無法協議為分割，已如前述，原告訴請裁判分割，依民法第八百二十三條第
    一項之規定，即屬正當，應予准許。本院審酌該筆土地東北側臨路（中正路），
    面積只有一二二平方公尺，僅足供建築一棟房屋之用，有土地登記謄本及地籍圖
    謄本可參，如予以原物分割，顯然不合經濟效用，有礙土地之利用，且除原告及
    被告丁○○、戊○○陳明變價分割外，其餘被告丙○○等三人，對於採用變價分
    割，亦無異詞。本院審酌上情暨系爭土地之性質、使用情形、經濟效用、兩造之
    意願及利益之均衡等情，認原告主張予以變價分割，由兩造按應有部分比例分配
    其價金，洵屬允當，堪以採取，爰為判決分割如主文第二項所示。
據上論結，本件原告之訴為一部有理由，一部無理由，依民事訴訟法第七十九條、第
八十條之一、第八十五條第一項但書、第三百九十條第二項、第三百九十二條第二項
，判決如主文。
中　　　華　　　民　　　國　　九十三 　 年　　  六 　　 月　　 十四 　　日
                                    民事第二庭
                                        法　　　官　陳 瑞 水
右為正本係照原本作成。
如對本判決上訴須於判決送達後二十日內向本院提出上訴狀。
中　　　華　　　民　　　國　　九十三 　 年　　  六 　　 月　　 十五 　　日
                                        法院書記官　楊 筱 惠
